台灣雲林地方法院刑事判決　　　　　　　　　　　　九十二年度交易字第六四號
　　公　訴　人　台灣雲林地方法院檢察署檢察官
　　被　　　告　甲○○
　　選任辯護人　吳炳輝律師
右列被告因過失致人於死案件，經檢察官提起公訴（九十二年度偵字第一九六四號、
九十一年度調偵字第一一三號），本院判決如左：
    主  文
甲○○因過失致人於死，處有期徒刑拾月。
    事  實
一、甲○○於民國（下同）九十一年九月二十二日下午三時三十分左右，駕駛車牌號
    碼ＣＰ－７２２１號自用小客車，沿雲林縣斗南鎮○○路，由東往西方向行駛，
    當時之天候、路況皆良好，其原應注意汽車行進中駕駛人應注意車前狀況，隨時
    採取必要安全措施及在市區道路，時速不得超過五十公里。而依當時情形又無不
    能注意之情事，竟疏於注意，未留意前方車輛動態，猶以時速五十多公里之速度
    行駛，途經上開路段二三二之二號前，見前方同向由沈石松騎乘車牌號碼ＦＮＦ
    －７１１號重型機車欲向左駛入快車道時，即欲向左側超越上開重型機車繼續前
    行，造成其自小客車右前保險桿碰撞機車左後側保險桿，致沈石松人車倒地，並
    受有頭部外傷合併慢性腦膜下腔出血及肋骨骨折等傷害，經送財團法人天主教若
    瑟醫院急救，並轉送財團法人彰化基督教醫院，再轉送行政院衛生署雲林醫院救
    治，延至九十二年一月十六日上午八時許，不治死亡。
二、案經被害人之子乙○○訴由雲林縣警察局斗南分局報告及台灣雲林地方法院檢察
    署檢察官據報相驗後主動偵查起訴。
    理  由
一、【甲○○駕車於上述時間，經過上述地點時，沈石松車禍因而受傷】
    被告甲○○坦白承認在九十一年九月二十二日下午三時三十分左右，駕駛上述Ｃ
    Ｐ－７２２１號自用小客車，經過上述地點時，沈石松騎乘上述ＦＮＦ－７１１
    號重型機車倒地、受傷，並有道路交通事故調查報告表（相驗卷第九頁）、現場
    列印照片四張（調偵卷第九－一０頁）可證，此部分事實已經可以認定。
二、【沈石松倒地受傷，是因為被甲○○擦撞】
    被告甲○○否認有擦撞到沈石松的機車，辯稱「我有看到他突然左閃，我才閃到
    對向車道，閃過去我就趕快停車，就發現他已經倒在地上。」「（法官問：你的
    警訊筆錄，為何記載你承認有撞到他？）被告答：我有這樣說。」「（法官問：
    為何要這樣說？）被告答：現場發生車禍時，警察問我，我說當時我沒有撞到他
    ，警察說那是我的車子葉子板與沈老先生的機車發生擦撞。」（本院卷第一七、
    六五頁）惟查：
    (一)檢察官主張「沈石松騎乘的ＦＮＦ－７１１號重型機車左後側不銹鋼保險桿擦
      痕，即被告甲○○駕ＣＰ－７２２１號自用小客車右前保險桿撞擊後留下的擦
      痕，該重型機車左後側不銹鋼保險桿擦痕處並因而卡漆。」聲請法官函請雲林
      縣警察局斗南分局派員採集該二車輛上述二處的漆，送請鑑驗。
    (二)雲林縣警察局斗南分局因而派員採集該二車輛上述二處的漆（見本院卷第三五
      －四一頁，雲林縣警察局斗南分局採證照片共十四張），送請內政部警政署刑
      事警察局鑑驗結果，該局以九十三年四月八日刑鑑字第0930025232號鑑驗通知
      書，認定「相似」（本院卷第七八－八０頁）。
    (三)法官認為，內政部警政署刑事警察局的鑑驗結果，足以明白判斷，甲○○駕駛
      上述ＣＰ－７２２１號自用小客車，於上述時間、地點，其右前保險桿確撞擊
      到ＦＮＦ－７１１號重型機車的左後側不銹鋼保險桿，因而上述自用小客車右
      前保險桿留下的擦痕，該重型機車左後側不銹鋼保險桿擦痕處並因而卡漆。而
      機車左後側不銹鋼保險桿擦痕處的卡漆，就是上述自用小客車右前保險桿的漆
      。
三、【沈石松的死亡，是因為上述車禍所造成】
    辯護人具狀表示「被害人車禍後三天內既尚有清醒意識‧‧‧其死因為何，亦有
    查明之必要‧‧」（本院卷第二二頁）否認沈石松的死亡與上述車禍有關。法官
    因而蒐集在上述車禍後，沈石松的就醫紀錄，即財團法人天主教若瑟醫院沈石松
    病歷影本、財團法人彰化基督教醫院沈石松病歷影本、行政院衛生署雲林醫院沈
    石松病歷影本各一宗，先後依辯護人、檢察官的聲請，囑託行政院衛生署雲林醫
    院、法務部法醫研究所鑑定：
    (一)行政院衛生署雲林醫院於九十二年十一月五日以九二雲醫歷字第七一一五號函
      檢送鑑定意見書一份，該鑑定意見如下「病患於九十一年九月二十二日至若瑟
      醫院急診，隨即住院，診斷為頭部外傷及肋骨骨折。此時病患神智清楚，除血
      壓稍高外，其生命徵象尚穩定。至九月二十八日突發生躁動及言詞異常，經腦
      部電腦斷層檢查及轉院至彰基醫院後，確定為硬腦膜下腔出血，隨即施行神經
      外科手術治療。術後之神智即未回復到先前之狀態。雖然仍偶有張眼之動作，
      但顯然無有意識之表達。因意識未回復，乃於十月十九日施行氣管切開術，持
      續使用呼吸器，病患於十二月三日轉至雲林醫院，經評估後開始進行呼吸器脫
      離訓練計畫，後順利於九十一年十二月二十六日完全脫離呼吸器，不需額外氧
      氣補充，各種生命徵象均穩定之狀態下出院。病患出院三日後，又因呼吸道出
      血再次住院，住院中呼吸窘迫更形加重，在一月十六日出現嚴重心律不整及休
      克，經急救後仍不治。病患之直接死因為嚴重心律不整及休克，疑似因急性心
      肌梗塞引起（過去心臟超音波檢查即有心肌缺氧之類似變化，但此次病情變化
      快速，不待檢查確定，病患即死亡，故此為推測）。病患之死亡，與車禍事隔
      近四個月，且中間曾穩定出院，實難判斷其為直接之死因。但心肌梗塞、心律
      不整、肺炎、呼吸道出血等疾病，均是在此高血壓及氣管切開之病患常見之致
      死因。」（本院卷第五０－五四頁）
    (二)法務部法醫研究所則於九十三年一月十三日法醫理字第０九二０００四六０七
      號函，表示鑑定意見如下「‧‧(二)據財團法人天主教若瑟醫院病歷影本記載‧
      ‧‧於九十一年九月二十二日下午十六時五十五分許，因車禍造成多處擦裂傷
      併感覺胸部疼痛，由肇事者陪同，由他院轉入若瑟醫院急診室。到達時，意識
      清醒，生命徵象穩定‧‧‧同月二十六日，死者抱怨頭昏。二十八日，死者家
      屬發現，死者躁動不安、語無倫次，有怪異行為。當日經腦部放射線電腦斷層
      造影檢查，結果顯示：兩側額葉部硬腦膜下腔出血、左側基底核部陳舊性腦血
      管病變、左側頂顳部頭皮下血腫。當日下午十四時許，醫師侯添財向家屬解釋
      病情後，建議死者轉院治療，經家屬同意後轉往彰化基督教醫院。(三)據財團法
      人彰化基督教醫院病歷影本記載‧‧‧九十一年九月二十八日下午十四時四十
      分，到達彰化基督教醫院急診室。死者尚能行走，生命跡象穩定，GCS:E4M6V5
      。理學檢查，發現左側眼眶周圍瘀傷。胸部檢查發現，左側第二至第六肋骨骨
      折。當日下午十六時許，死者意識有變化。通知病危。經緊急施行頭顱切開術
      併兩側Bur-HelexII引流術，胸管放置術後，轉入外科加護病房治療。於外科
      加護病房中，發生抽搐、心律不整、上腸胃道出血等併發症，並經適當醫療處
      置，包含九月二十九日的心肺復甦術。因併發急性水腦症，同年十月二日施行
      右側腦室腹腔引流術。同年十月十九日，因呼吸問題，施行氣管切開術。同年
      二十九日因肺炎併發症，轉入呼吸加護病房治療。同年十二月二日，經家屬要
      求，自動出院。轉入行政院衛生署雲林醫院病房，繼續治療。‧‧‧(四)據行政
      院衛生署雲林醫院病歷影本記載‧‧‧因呼吸器依賴性無法戒斷，於九十一年
      十二月三日，轉入內科呼吸治療病房RCW。住院治療期間，病情穩定，呼吸器
      依賴性戒斷成功，轉入護理之家，繼續療養。同月二十九日，因氣管切開插管
      處，發現有咳血，而再次入院治療。病情穩定，但至翌年九十二年元月八日，
      開始發燒多痰。同月十日，尿量減少。黏液樣綠色痰液。意識呈昏睡狀。同年
      十六日，因持續性呼吸困難、發燒而轉入加護病房‧‧當日急救無效死亡。(五)
      綜合以上，死者為七十六歲老年人。過往病史包括：1.高血壓。2.已十年多之
      左側基底核部陳舊性腦血管疾病併左側肢體無力。3.第二型主動脈剝離症。4.
      中度心臟二尖瓣回流及重度心臟三尖瓣回流之心臟病。此次車禍發生後，造成
      之病變及併發症包括：1.兩側慢性硬腦膜下腔出血。2.左側第二至第六肋骨骨
      折併血胸。3.右中肺葉膨脹不全。4.呼吸衰竭於施行氣管切開術後並長期使用
      呼吸機。5.肺炎併敗血性休克。綜上可知，死者罹患高血壓及心臟疾病等心臟
      血管疾病，本身心肺功能不良。車禍發生後，造成左側第二至第六肋骨骨折併
      血胸及慢性硬腦膜下腔出血，手術治療後，因頭部肺部創傷、手術中使用之必
      要麻醉藥及本身心肺功能不良等，併發呼吸衰竭。此後長期臥床使用呼吸機呼
      吸，最後由於肺炎併發敗血性休克死亡。死者車禍當時，雖無立即性死亡發生
      。但因頭胸部重創，需接受必要之手術治療，術後又併發呼吸機依賴性呼吸衰
      竭，經數月之使用呼吸機，再併發肺炎及其併發症死亡。故由此推論，死者之
      死亡與此次車禍發生，為一相關連性事件之連續，其因果關係明顯。」（本院
      卷第七二－七六頁）
    (三)法官認為，行政院衛生署雲林醫院依據病人有三天的時間脫離呼吸器，判斷病
      人曾「痊癒」，雖亦有所本；然而，法務部法醫研究所鑑定意見，所述「死者
      車禍當時，雖無立即性死亡發生。但因頭胸部重創，需接受必要之手術治療，
      術後又併發呼吸機依賴性呼吸衰竭，經數月之使用呼吸機，再併發肺炎及其併
      發症死亡。故由此推論，死者之死亡與此次車禍發生，為一相關連性事件之連
      續，其因果關係明顯。」其因果關係的判斷，卻與相當因果關係理論的內涵相
      符，比較可以採納。因此，法官接受法務部法醫研究所的鑑定結果，認為沈石
      松的死亡是上述車禍所造成。
二、【甲○○、沈石松均違反注意義務，惟車禍卻主要出於甲○○的過失行為】
    (一)【沈石松】
      道路交通安全規則第九十九條第一項規定「機器腳踏車行駛之車道及轉彎，
        應依標誌或標線之規定行駛；無標誌或標線者，依左列規定行駛：一在未劃
        分快慢車道之道路，得在最外側二車道行駛；單行道得在最左、右側車道行
        駛。二在已劃分快慢車道之道路，雙向道路得在最外側快車道及慢車道行駛
        ；單行道道路得在慢車道及與慢車道相鄰之快車道行駛。三同向三車道以上
        道路，均應以兩段方式進行左轉彎；單行道道路，行駛於右側車道或慢車道
        者，應以兩段方式進行左轉彎，行駛於左側車道或慢車道者，應以兩段方式
        進行右轉彎。四不得在人行道行駛。」
      根據道路交通事故調查報告表上的現場圖，本案二部車的行車方向，有明顯
        的機車專用道，對向則因路面修補而無標線（本院卷第九頁）。依上述規定
        ，沈石松即應依標線的規定，行駛在機車專用道內。然而，從上述現場圖看
        來，刮地痕均在內車道上。足以判定，沈石松違反規定，行駛於內車道，違
        反參加動力交通應有的注意義務。
    (二)【甲○○】
      道路交通安全規則的規定：
        (1)第九十三條第一項規定「行車速度，依速限標誌或標線之規定，無標誌或
          標線者，應依左列規定：一行車時速不得超過五０公里。但在未劃設車道
          線、行車分向線之道路，或設有快慢車道分隔線之慢車道，時速不得超過
          四０公里。二行經彎道、坡路、狹路、狹橋、隧道、泥濘或積水道路、無
          號誌之交岔路口、道路修理地段或行近工廠、學校、醫院、車站、會堂、
          娛樂、展覽、競技等公共場所出、入口及其他人車擁擠處所，或因雨霧致
          視線不清或道路發生臨時障礙時，均應減速慢行，作隨時停車之準備。」
        (2)第九十四條第三項規定「汽車行駛時，駕駛人應注意車前狀況及兩車併行
          之間隔，並隨時採取必要之安全措施。」
      經查：
        (1)該路段限速每小時五十公里，有上述道路交通事故調查報告表可以證明。
          而被告甲○○於警詢時供稱其於當時「行車時速約五十至六十公里」（分
          局卷），其以五十多公里的時速行車，已違反限速的規定。
        (2)又依照上述內政部警政署刑事警察局的鑑驗結果，足以判定車禍發生時是
          被告甲○○的自用小客車右前保險桿撞擊到死者沈石松的機車左後側不銹
          鋼保險桿，也可以推斷當時是甲○○是自後駕車撞上沈石松的機車。至於
          ，為何會撞上？被告雖辯稱「我有看到他突然左閃，我才閃到對向車道，
          閃過去我就趕快停車，就發現他已經倒在地上。」然而：
          根據被告的說法「案發時候現場照片，偵查卷宗第十頁上方照片，那時
            候外側是沒有停放汽車，汽車是車子從旁邊開過去，警察照到的，那台
            車並不是停在那邊。」（本院卷第一０八頁）被告的這個說法，與現場
            照片相符（相驗卷第五頁），可以採信。
          既然外側（即機車專用道）沒有停放汽車，那麼，沈石松為何要突然左
            閃？除非沈石松原行駛在機車專用道上，而機車專用道前面有一部車開
            得慢，慢得讓沈石松不耐煩。然而，死者沈石松生於十六年六月九日（
            見相驗卷第一三頁沈石松生前談話紀錄表），以其車禍當時七十五歲的
            高齡，應該不致於會不耐煩而超車。被告這種欠缺證明的辯稱，難以採
            信。
          如果不是沈石松突然左閃，那麼，為什麼會撞上？最為可能的狀況，就
            是被告甲○○要超車，卻沒有注意車前狀況，以致於其自用小客車右前
            側撞上沈石松機車的左後側。這個情節，應該可以認定。
    (三)【車禍主要出於甲○○的過失行為】
      雖然沈石松違規行駛在內側車道，然而，違規行駛，卻不必然造成車禍。因
        此，可以說，沈石松違反注意義務的情節是很輕微的。
      如果沒有甲○○超速且未注意車前狀況的超車行為，當不致於發生本件車禍
        。可以說，甲○○的過失行為是本件車禍最主要的原因。
      台灣省嘉雲區車輛行車事故鑑定委員會鑑定意見書，認為「依現有肇事資料
        ，難臻判明肇因，但由車損及刮地痕等分析：甲○○駕駛自小客車，超車、
        超速，由後擦撞前車之可能性較大。」（相驗卷第五六頁）台灣省車輛行車
        事故覆議鑑定委員會九十三年八月三十一日府覆議字第九三一０九０五號函
        「同意嘉雲區鑑委會函主旨所述之分析意見」（本院卷第九六頁）也與法官
        的看法相同，在此一併說明。
三、被害人沈石松既是因本件車禍而致死，則被告甲○○的過失行為，與被害人沈石
    松的死亡，當然有相當因果關係，即使被害人沈石松也有輕微的過失，但是卻也
    不會影響被告過失犯罪的成立。從而，被告過失致人於死之犯行應堪認定。
四、(一)被告的行為，觸犯刑法第二百七十六條第一項之過失致人於死罪。(二)法官審酌
    ：被告無犯罪前科，有卷附被告全國前案紀錄表一件在卷可證。僅因其一時
    急切、輕率，導致一個人生命的喪失，後果嚴重而無法回復，法官因此決定讓被
    告入監服刑十個月，以促被告往後能謹慎。
五、本件判決適用的法律：(一)刑事訴訟法第二百九十九條第一項前段，(二)刑法第二百
    七十六條第一項，(三)罰金罰鍰提高標準條例第一條前段。
本案經檢察官丙○○偵查起訴，檢察官丁○○到庭執行職務。
中      華      民      國      九十三  年      十一    月      十      日
                                      台灣雲林地方法院刑事第二庭
                                        審判長法  官  林  輝  煌
                                              法  官  柯  志  民
                                              法  官  李  明  鴻
右正本證明與原本無異。
如不服本判決，應於送達後十日內向本院提出上訴狀（須附繕本），上訴於台灣高等
法院台南分院。
告訴人或被害人對於本判決如有不服，而請求檢察官上訴者，其上訴期間之計算以檢
察官收受判決正本之日期為準。
                                              書記官  林  珮  儒
中      華      民      國      九十三  年      十一    月      十      日
附錄本案論罪科刑法條全文：
中華民國刑法
第二百七十六條
  因過失致人於死者，處二年以下有期徒刑、拘役或二千元以下罰金。
  從事業務之人，因業務上之過失犯前項之罪者，處五年以下有期徒刑或拘役，得併
  科三千元以下罰金。
